---
title: "Work_Document"
format:
   html:
     toc: true
     html-math-method: katex
     embed-resources: true
     self-contained-math: true
     df-print: kable
editor: source
---

# Descargar Librerías

```{r}
library(tidyverse)
library(bnlearn)
```

# Abrir Datos

```{r}
data = read_csv("../data/data_preliminar.csv")
head(data)
```

# Proceso

## Crear DAGS

### Cambiar nombre a Las columnas

Esto para referenciar de forma versátil a las variables seleccionadas

```{r}
colnames(data) = c("COL_HDL", "COL_LDL", "CREAT", "GLU_SUERO", "INSULINA", "PCR", "TRIG", "HB1AC", "SO_2","CO","NOx", "COV", "PM_010", "PM_2_5", "NH_3") #Mismo orden de las columnas 
head(data)
```

### DAG1

```{r}
dag1 <- model2network("[SO_2][CO][NOx][COV][PM_010][PM_2_5][NH_3][HB1AC|CO][PCR|SO_2:NH_3][TRIG|NOx:COV][COL_HDL|COV][COL_LDL|COV][CREAT|NH_3][GLU_SUERO][INSULINA]"
)
```

```{r}
blood_fit1 = bn.fit(dag1, data=data)
```

#### Graficar

```{r}
graphviz.plot(dag1, shape = "ellipse")
```

#### Scores

```{r}
blood_fit1$TRIG
```

```{r}
score(dag1, data=data, type="bic-g")
```

```{r}
score(dag1, data=data, type="aic-g")
```

### DAG2

```{r}
dag2 <- model2network("[SO_2][CO][NOx][COV][PM_010][PM_2_5][NH_3][PCR|SO_2:CO:NOx:COV:PM_010:PM_2_5:NH_3][COL_HDL|PCR][COL_LDL|PCR][TRIG|COL_HDL:COL_LDL:PCR][CREAT|PCR][INSULINA|TRIG:PCR:CREAT][GLU_SUERO|INSULINA:TRIG:PCR][HB1AC|GLU_SUERO]")
```

```{r}
blood_fit2 = bn.fit(dag2, data=data)
```

#### Graficar

```{r}
graphviz.plot(dag2, shape = "ellipse")
```

```{r}
blood_fit2$TRIG
```

#### Scores

```{r}
score(dag2, data=data, type="bic-g")
```

```{r}
score(dag2, data=data, type="aic-g")
```

### DAG3

```{r}
dag3 = model2network("[SO_2][NOx][NH_3][CO][COV][PM_010|CO:COV][PM_2_5|SO_2:NOx:NH_3:PM_010][PCR|PM_2_5][INSULINA|PCR][GLU_SUERO|INSULINA][HB1AC|GLU_SUERO][TRIG|INSULINA][COL_LDL|TRIG][COL_HDL|TRIG][CREAT|GLU_SUERO]")
```

```{r}
blood_fit3 = bn.fit(dag3, data=data)
```

```{r}
graphviz.plot(dag3, shape = "ellipse")
```

```{r}
blood_fit3$TRIG
```

```{r}
score(dag3, data=data, type="bic-g")
```

```{r}
score(dag3, data=data, type="aic-g")
```

# Investiguen y discutan cómo podrían incluir las variables categóricas a la red, por ejemplo, una variable de interés puede ser el sexo.

## Conditional Gaussian Bayesian Network (CGBN)

Dado la implementación de un modelo de Red Bayesiana Gaussiana, no es posible incluir en esta variables categóricas. Es ahí donde entran las Red Bayesiana Gaussiana condicionales, las cuales ajusta los parámetros de un modelo de regresión lineal para las nodos hijos, continuos, para cada una de las categorías de sus nodos padres, categóricos. En este tipo de redes se tiene los supuestos de que las nodos categóricos sólo pueden ser padres de los continuos y, los nodos continuos no pueden ser padres de los discretos.

Documentación: https://www.bnlearn.com/documentation/man/modelstring.html

# Con la mejor estructura que han encontrado hasta el momento, intenten incluir el sexo de las personas.

```{r}
dataSex = read_csv("../data/dataSexo.csv")
colnames(dataSex) = c("sexo", "COL_HDL", "COL_LDL", "CREAT", "GLU_SUERO", "INSULINA", "PCR", "TRIG", "HB1AC", "SO_2","CO","NOx", "COV", "PM_010", "PM_2_5", "NH_3") 
```

```{r}
dataSex <- as.data.frame(dataSex)
dataSex$sexo <- factor(ifelse(dataSex$sexo == "1", "hombre", "mujer"))
for (col in setdiff(names(dataSex), "sexo")) {
  dataSex[[col]] <- as.numeric(dataSex[[col]])
}
```

```{r}
head(dataSex)
```

```{r}
dagSex = model2network("[sexo][SO_2][NOx][NH_3][CO][COV][PM_010|CO:COV][PM_2_5|SO_2:NOx:NH_3:PM_010][PCR|PM_2_5][INSULINA|PCR:sexo][GLU_SUERO|INSULINA][HB1AC|GLU_SUERO][TRIG|INSULINA][COL_LDL|TRIG][COL_HDL|TRIG][CREAT|GLU_SUERO]")
```

## Shape

```{r}
graphviz.plot(dagSex, shape = "ellipse")
```

```{r}
dataSex_complete <- na.omit(dataSex)
```

# Querying

## Query 1

1.  ¿Cuál es la probabilidad de que una persona tenga un valor alto de PCR si se expone a niveles elevados de PM_2.5?

```{r}
cpquery(dag_fit_sex, event = (PCR>1), evidence = (PM_2_5 > 250), n = 10^6)
```

2.  Dado que una persona presenta niveles altos de insulina, ¿cuál es la probabilidad de que también tenga triglicéridos elevados?

```{r}
cpquery(dag_fit_sex, event = (TRIG>200), evidence = (INSULINA>25), n = 10^6)
```

3.  Entre mujeres y hombres, ¿quién tiene mayor probabilidad de presentar valores elevados de HbA1c si los niveles de glucosa sérica son altos?

```{r}
cpquery(dag_fit_sex, event= (HB1AC>6.5), evidence= (sexo == "mujer") & (GLU_SUERO>126), n = 10^6)

```

```{r}
cpquery(dag_fit_sex, event= (HB1AC>6.5), evidence= (sexo == "hombre") & (GLU_SUERO>126), n = 10^6)

```

